【裁判字號】    89,簡上,245
【裁判日期】    900316
【裁判案由】    給付票款
【裁判全文】
臺灣臺中地方法院民事判決  八十九年度簡上字第二四五號
    上  訴  人  海東青企管顧問股份有限公司
    法定代理人  乙○○
    訴訟代理人  甲○○  律師
    被  上訴人  臺中商業銀行股份有限公司    住台中市○○路八七號
    法定代理人  丁○○        .
    訴訟代理人  丙○○        .
    被  上訴人  賴盈州                      住台北市○○街一四九巷一七號
右當事人間請求給付票款事件，上訴人對於中華民國八十九年五月四日臺灣臺中地方
法院臺中簡易庭八十九年中簡字第一０七七號第一審簡易判決，提起上訴，本院判決
如左：
    主      文
原判決關於駁回上訴人後開第二項之訴部分及訴訟費用之裁判廢棄。
確認被上訴人賴盈州就臺灣臺中地方法院八十八年度催字第六七三號公示催告程序申
報權利之發票人臺中商業銀行股份有限公司軍功分行、發票日民國八十八年二月一日
、付款人臺灣銀行臺中分行、面額新台幣一百四十五萬元、票號ＢＥ二四五七一六號
之票據權利不存在。
其餘上訴及其假執行之聲請均駁回。
第一、二審訴訟費用，由被上訴人賴盈州負擔二分之一，餘由上訴人負擔。
    事      實
甲、上訴人方面：
  一、聲明：
    （一）原判決廢棄。
    （二）請求確認被上訴人賴盈州就臺灣臺中地方法院八十八年度催字第六七三號
          公示催告程序申報權利之以被告台中商業銀行股份有限公司軍功分行為發
          票人，發票日民國八十八年二月一日，付款人臺灣銀行臺中分行，面額新
          台幣（下同）一百四十五萬元，票號ＢＥ二四五七一六號之票據權利不存
          在。
    （三）被上訴人臺中商業銀行股份有限公司應給付上訴人一百四十五萬元及自八
          十八年二月一日起至清償日止，按年息百分之六計算之利息。
    （四）第三項請求，上訴人願供擔保請准宣告假執行。
  二、陳述：除與原判決記載相同者，茲引用之外，補稱：
    （一）上訴人執有由訴外人張文通交付，以被上訴人臺中商業銀行股份有限公司
          （下稱臺中商銀）軍功分行簽發，發票日八十八年二月一日，付款人臺灣
          銀行臺中分行，面額一百四十五萬元，票號ＢＥ二四五七一六號支票乙紙
          ，不慎為職員即被上訴人賴盈州所侵佔，上訴人因事情緊急，乃命經理藍
          獻應向銀行辦理掛失止付，並為公示催告聲請，始倖免為被上訴人賴盈州
          所詐領，惟被上訴人賴盈州乃持該票據影本向法院申報權利，致公示催告
          被宣告停止，致上訴人無法請除權判決以確定票據權利人，而需另以確認
          之訴確定被上訴人賴盈州對系爭票據權利不存在。
    （二）被上訴人賴盈州侵佔之犯行，業經臺灣高等法院八十八年十一月三十日判
          決有期徒刑六月確定，足認被上訴人賴盈州非為票據之權利人，且按惡意
          占有動產者不得享有該物之權利，而票據法亦明定惡意取得票據者不得享
          有票據權利，被上訴人賴盈州以侵佔方式取得票據，原負返還義務，惟其
          於刑事庭已表明票據已滅失，又於公示催告程序申報權利，上訴人顯有提
          起確認之訴之必要。
    （三）按在票據上簽名者，依票上所載文義負責，又發票人應照支票文義擔保支
          票之支付，再者，票據上之債權雖因時效而消滅，執票人對於發票人於其
          所受利益之限度，得請求償還，為票據法第五條、第一百二十六條、第二
          十二條第四項所明定。上訴人遺失系爭支票後，雖無法再依公示催告程序
          聲請除權判決宣告系爭支票無效，惟被上訴人臺中商銀可依票據法第第十
          九條提存系爭支票金額而無重複支付之負擔，且依鈞院八十九年度聲字第
          三一七號裁定被上訴人臺中商銀亦應提存系爭票款。
    （四）依最高法院七十六年台上字第一０一三號判決稱「無記名證券所表彰之權
          利與該證券之本體有不可分離之關係，因非經提出證券，不得行使權利，
          如該證券遺失被盜或滅失者，為使真正權利人得以保障其權利，民事訴訟
          法乃有宣告證券無效之公示催告程序之規定。公示催告中，如無人申報權
          利，法院得依聲請人之聲請，以除權判決宣告證券無效；如有人申報權利
          ，而與聲請人發生證券權利之爭執，法律為解決爭端，公示催告程序即因
          而終結，而由聲請人或申報權利人另行提起民事訴訟請求確定其權利。」
          。是本件經確認之訴後，確認系爭票據權利主體之實質關係，其效力遠大
          於非訟程序之除權判決，是票據債務人對除權判決確定之真正權利人負給
          付義務，依實質判決效力大於形式判決效力之法理，票據債務人對確認判
          決所確定之真正權利人負有給付義務，不得以其未占有票據為拒絕理由。
    （五）民法第九百四十一條規定：「受僱人‧‧‧對於物有管領之力者，僅該他
          人為占有人」，戊○○為上訴人公司之受僱人即占有輔助人，上訴人始為
          系爭票據之權利人，雖當初公示催告程序因情勢緊急由戊○○名義提出，
          惟實無由以公示催告非訟程序而認定系爭票據權利人為戊○○，並進而排
          除原告名義提起訴訟，退步言之，因戊○○為上訴人公司經理，亦應認上
          訴人有與戊○○共同持有之關係。
  三、證據：除援用第一審所提證據外，補提本院八十八年度催字第六七三號公示催
            告影本一份、八十九年度除字第六一八號民事裁定影本一份、八十九年
            度聲字第三一七號民事裁定影本一份、戶籍謄本影本一份為證，並聲請
            訊問證人戊○○及聲請調閱本院八十八年度易字第二六七二號刑事卷宗
            、臺灣高等法院臺中分院八十八年度上易字第二六九四號刑事卷宗。
乙、被上訴人臺中商業銀行股份有限公司方面：
    被上訴人經合法通知，未於言詞辯論期日到場，惟據其以前陳述稱：
  一、聲明：上訴駁回。
  二、陳述：除與原判決記載相同者，茲引用之外，補稱：
    （一）系爭已遺失之支票以臺灣銀行臺中分行為付款人，乃本於被上訴人即發票
          人與付款人臺灣銀行臺中分行間之甲種活期存款契約，而被上訴人係因應
          存款戶之需求而發行上開支票。首先存款戶須將所欲請求開立之票面金額
          填寫於取款憑條，再將取款憑條交與被上訴人後，被上訴人即依取款憑條
          交與被上訴人後，被上訴人即依取款憑條將所載金額之款項輾轉匯往被上
          訴人於臺灣銀行臺中分行所開立之甲種活期存款帳戶，同時將支票交付與
          存款人，系爭已遺失之支票即係由訴外人張文通循上開作業規定而取得，
          觀上訴人所提供之該支票影本可知該紙票據係無記名，且無「禁止背書轉
          讓」之記載，不問訴外人張文通將該票據交付何人，占有票據之人即得行
          使票據上之權利。
    （二）票據法第十八條第一項本文：「票據喪失時，票據權利人得為止付之通知
          。」，其條文中所指票據權利人，未必為真正之票據權利人，故有票據法
          第十八條第一項但書、同條第二項、第十九條、民事訴訟法公示催告一編
          等規定之設，使真正權利人得依上開規定行使其權利。基於被上訴人與付
          款人間之契約關係，一有主張其為「票據權利人」向付款人為止付通知並
          依票據法施行細則第五條之規定辦妥掛失止付手續時，付款人即將止付通
          知之金額由被上訴人之甲種活期性存款帳戶撥出轉入付款人名下「掛失止
          付備付款」專戶，須待票據權利人提出除權判決，證明其係真正之票據權
          利人，付款人即可向除權判決之聲請人清償。
    （三）票據為完全之有價證券，票據權利之行使與票據之占有有不可分離之關係
          ，則原告既未占有系爭票據，自無請求被告給付票款之法律依據。又票據
          遺失即無從再持票據行使票據上權利，此時應循公示催告程序取得除權判
          決，再據除權判決行使票據上權利，換言之，此時法律已有使除權判決取
          代以遺失票據之目的與作用存在，票據遺失，若可不經由公示催告程序取
          得除權判決，而得據另行提出民事訴訟之確定判決結果行使票據上權利，
          則民事訴訟法公示催告程序一編將形同虛設。
    （四）又上訴人既主張訴外人戊○○僅為上訴人所執有票據之占有輔助人，則上
          訴人應以上訴人名義向法院聲請公示催告，否則縱上訴人已經民事訴訟確
          定其係真正之票據權利人，受理公示催告之法院，亦無曾據該民事確定判
          決之結果，做成除權判決，果因此導致上訴人有權利而無從救濟，亦不能
          使被上訴人於票據法律關係外，負法律上所無之義務。
    （五）被上訴人依票據關係應負之支付義務，已依被上訴人與付款人間之契約關
          係將應支付之金額交付於付款人已處於隨時得履行之狀態，票據權利人收
          受「台支」亦有向付款人為付款提示之義務，付款人既無不為付款之情事
          ，票據權利人即無直接向發票人請求之權利，票據未遺失前如此，遺失後
          又豈能享有未遺失前所無之權利。付款人僅得依除權判決而為付款，何來
          重複支付之危險。倘上訴人以本人名義聲請公示催告，如有申報權利人爭
          執其權利，上訴人應對申報權利人提起確認申報權利人票據上權利存在之
          訴，於獲勝訴判決後，聲請再開公示催告程序，請求為除權判決，依民事
          訴訟法第五百六十五條第一項之規定使已因除權判決而失效之票據權利以
          另一型態獲得救濟，則上訴人對被上訴人之請求即欠缺訴訟上之權利保護
          必要，應予駁回。
丙、被上訴人賴盈州方面：
  一、聲明：同意原告之請求。
  二、陳述：刑事部分被上訴人是冤枉的，本件與戊○○無關。
丁、本院依職權向本院八十八年度催字第六七三號公示催告卷。
    理      由
一、被上訴人臺中商業銀行股份有限公司（下稱臺中商銀）經合法通知，未於言詞辯
    論期日到場，核無民事訴訟法第三百八十六條各款所列情事，爰依上訴人聲請，
    由其一造辯論而為判決。
二、本件上訴人起訴主張：上訴人執有訴外人張文通所簽發以臺中商銀軍功分行為發
    票人、發票日八十八年二月一日、付款人臺灣銀行臺中分行、面額一百四十五萬
    元、票號ＢＥ二四五七一六號之支票（下稱系爭支票）一紙，不慎為被上訴人賴
    盈州侵佔，上訴人因情事緊急，乃命經理戊○○向銀行辦理掛失止付，戊○○因
    不及提出上訴人公司大小章，乃以個人名義提出公示催告之聲請，經被上訴人賴
    盈州持系爭支票影本向鈞院申報權利，公示催告程序因而停止，致使上訴人無法
    聲請除權判決，以確保票據權利，爰請求確認被上訴人賴盈州對於系爭支票之權
    利不存在，並本於票據關係，請求命被上訴人臺中商銀給付系爭支票款一百四十
    五萬元及自八十八年二月一日起至清償日止，按年息百分之六計算之利息之判決
    。被上訴人賴盈州則同意上訴人之請求，惟辯稱：刑事判決認定事實不實在，被
    上訴人係冤枉的等語。被上訴人臺中商銀則以系爭支票不問訴外人張文通交付與
    何人，占有票據之人即得行使票據權利，票據為完全之有價證券，票據權利之行
    使與票據之占有有不可分離之關係，則原告既未占有系爭票據，自無請求被告給
    付票款之法律依據，又票據遺失即無從再持票據行使票據上權利，此時應循公示
    催告程序取得除權判決，再據除權判決行使票據上權利，再者，上訴人既主張訴
    外人戊○○僅為上訴人所執有票據之占有輔助人，則上訴人應以上訴人名義向法
    院聲請公示催告，否則縱上訴人已經民事訴訟確定其係真正之票據權利人，受理
    公示催告之法院，亦無從據該民事確定判決之結果，做成除權判決，果因此導致
    上訴人有權利而無從救濟，亦不能使被上訴人於票據法律關係外，負法律上所無
    之義務；被上訴人依票據關係應負之支付義務，已依被上訴人與付款人間之契約
    關係將應支付之金額交付於付款人已處於隨時得履行之狀態，票據權利人收受「
    台支」亦有向付款人為付款提示之義務，付款人既無不為付款之情事，票據權利
    人即無直接向發票人請求之權利，付款人僅得依除權判決而為付款，並無重複支
    付之危險，倘上訴人以本人名義聲請公示催告，如有申報權利人爭執其權利，上
    訴人應對申報權利人提起確認申報權利人票據上權利存在之訴，於獲勝訴判決後
    ，聲請再開公示催告程序，請求為除權判決，依民事訴訟法第五百六十五條第一
    項之規定使已因除權判決而失效之票據權利以另一型態獲得救濟，則上訴人對被
    上訴人之請求即欠缺訴訟上之權利保護必要，應予駁回等語，資為抗辯。
三、上訴人起訴主張執有訴外人張文通所簽發以臺中商銀軍功分行為發票人、發票日
    八十八年二月一日、付款人臺灣銀行臺中分行、面額一百四十五萬元、票號ＢＥ
    二四五七一六號之系爭支票，不慎為被上訴人賴盈州侵佔，上訴人因情事緊急，
    乃命經理戊○○向銀行辦理掛失止付，戊○○因不及提出上訴人公司大小章，乃
    以個人名義提出公示催告之聲請，經被上訴人賴盈州持系爭支票影本向鈞院申報
    權利，公示催告程序因而停止，致使上訴人無法聲請除權判決，以確保票據權利
    等情，業據提出系爭支票影本一份、本院八十八年度催字第六七三號公示催告影
    本一份、登報資料影本一份、本院八十八年度易字第二六七二號刑事判決影本一
    份等物為證，被上訴人亦不爭執，自堪信為真實。至於上訴人主張被上訴人臺中
    商銀應以發票人之身份負擔保支票付款之責，請求給付系爭票款等情，被上訴人
    臺中商銀則否認上情，辯稱：票據係屬完全之有價證券，票據權利之行使與票據
    之占有有不可分離之關係，上訴人遺失系爭支票，自不得對發票人行使票據權利
    ，且系爭支票約定有付款人，上訴人亦不得逕向發票人請求，再者，上訴人得依
    票據法第十九條之規定，以上訴人名義聲請公示催告後，據以請求付款人先行給
    付票款或為提存，並聲請除權判決，以解決票據遺失後之票據權利行使之問題，
    上訴人捨此而不為逕向被上訴人臺中商銀請求給付票款，要屬無據等語。經查：
    （一）按以惡意或有重大過失取得票據者，不得享有票據上之權利，票據法第十
          四條定有明文。上訴人主張被上訴人賴盈州侵佔系爭支票等情，業經本院
          刑事判決確定，此有本院八十八年度易字第二六七二號刑事判決為證，被
          上訴人賴盈州亦經有期徒刑執行完畢，被上訴人賴盈州雖辯稱：刑事判決
          不實在等語，然並未提出任何事證以資說明刑事判決認定事實有何違誤之
          處，空言否認，自難採信。是以，上訴人主張被上訴人賴盈州惡意占有系
          爭支票之情，應堪信為真實，則上訴人請求確認被上訴人賴盈州對於系爭
          支票之票據權利不存在，洵屬有據。
    （二）次按受僱人、學徒或基於其他類似之關係，受他人之指示，而對於物有管
          領之力者，僅該他人為占有人，民法第九百四十二條定有明文。上訴人主
          張系爭支票之實際占有人係上訴人，戊○○僅係上訴人之占有輔助人等情
          ，業經證人戊○○到庭證稱：「我之前受僱於海東青企管顧問股份有限公
          司，擔任經理，我持系爭支票去辦理掛失止付，因當時時間急迫，又找不
          到負責人的章，所以我才以自己名義去辦掛失止付，系爭支票是公司持有
          的。我跟賴盈州接到公司的電話通知，要前往張文通的公司收取代為操作
          股票的委託款，賴盈州先行前往，即將系爭支票取走，票是八十八年二月
          二日的票，我們發現之後，即趕忙辦掛失止付，因為找不到公司負責人的
          章，所以才以我名義辦掛失止付。」等語屬實，被上訴人亦不爭執，自堪
          信為真實。是以，系爭支票之實際占有人應係上訴人，而戊○○僅屬受上
          訴人指示聲請公示催告之占有輔助人，上訴人為票據權利人，自行主張票
          據權利。至於公示催告之聲請，僅屬非訟之性質，並無實質確定力，當事
          人對於票據權利人有爭執時，自得另行提出民事訴訟以資爭執，則戊○○
          以個人名義向本院聲請系爭支票之公示催告，與本院就實際執票人之認定
          ，係屬二事，並無關涉，併此敘明。
    （三）另按票據上權利之行使，與票據之占有，在票據法上有不可分離之關係，
          故執票人喪失票據時，在未回復其占有之前，除有票據法第十六條規定之
          情形，得為公示催告之聲請，並於公示催告程序開始後，得提供擔保請求
          票據金額之支付外，祇得依同法第十五條為止付之通知，不得對於票據債
          務人行使票據上之權利，提起請求支付票據金額之訴，最高法院四十四年
          台上字第二一七號著有判例。票據喪失時，執票人既非因轉讓而失去票據
          之占有，其權利並不當然消滅，但票據為提示證券及繳回證券，非現實占
          有票據，即無從行使票據權利，是以，票據權利人喪失票據時，在未回復
          其占有之前，除有票據法第十九條之情形，得為公示催告之聲請，並於公
          示催告程序開始後得為供擔保，請求票據金額之支付外，不得對於票據債
          務人行使票據上之權利，或提起請求支付票據金額之訴。本件上訴人喪失
          系爭支票之占有，業如前述，揆諸上揭說明，上訴人自不得對於擔當發票
          人之被上訴人臺中商銀請求給付票款，上訴人應以上訴人名義，重行聲請
          公示催告，在於公示催告程序開始後，依票據法第十九條之規定，提供擔
          保請求票據債務人給付系爭票據金額，並聲請除權判決，以確保系爭支票
          不至為善意第三人取得之危險。是以，上訴人請求被上訴人臺中商銀給付
          系爭票款，於法有違，要難採信。
四、綜上所述，上訴人請求確認被上訴人賴盈州就臺灣臺中地方法院八十八年度催字
    第六七三號公示催告程序申報權利之以被告臺中商銀軍功分行為發票人，發票日
    八十八年二月一日，付款人臺灣銀行臺中分行，面額一百四十五萬元，票號ＢＥ
    二四五七一六號之票據權利不存在部分，洵屬有據，為有理由，應予准許。至於
    上訴人請求被上訴人臺中商銀給付上訴人一百四十五萬元及自八十八年二月一日
    起至清償日止，按年息百分之六計算之利息部分，洵屬無據，為無理由，應予駁
    回。至於上訴人敗訴部分，其假執行之聲請亦失所附麗，應併予駁回。原審就上
    開應准許部分，為上訴人敗訴之判決，並駁回其假執行之聲請，尚有未洽，上訴
    意旨求予廢棄改判，為有理由，爰由本院予以廢棄改判如主文第二項所示。至於
    上訴人之請求不應准許部分，原判決為上訴人敗訴之判決，並駁回其假執行之聲
    請，經核於法並無不合，上訴意旨求予廢棄改判，為無理由，應駁回其上訴。
五、據上論結，本件上訴為一部有理由、一部無理由，依民事訴訟法第四百三十六條
    之一第三項、第四百五十條、第四百四十九條第一項、第七十九條但書、第四百
    六十三條、第三百八十五條第一項前段，判決如主文。
中      華      民      國    九十      年      三      月     十六     日
                              臺灣臺中地方法院民事第一庭
~B審判長法  官  王重吉
~B      法  官  廖穗蓁
~B      法  官  巫淑芳
右為正本係照原本作成。
如對本判決上訴，須於判決送達後二十日內向本院提出上訴狀，同時表明上訴理由；如已於本判決宣示後
送達前提起上訴者，應於判決送達後十日內補具上訴理由（均須按他造當事人之人數附繕本）。
中      華      民      國    九十      年      三      月     二十一     日
~B書 記 官


司法院資訊處製作；財團法人民間司法改革基金會備份。
